臺灣雲林地方法院民事判決
110年度訴字第561號
原      告  胡金能  
被      告  賴煌璋  
訴訟代理人  何素巧  
上列當事人間請求給付違約金等事件，本院於民國111年3月22日
言詞辯論終結，判決如下：
    主      文
原告之訴及假執行之聲請均駁回。
訴訟費用由原告負擔。
    事實及理由
壹、程序方面：
    原告經合法通知，未於最後言詞辯論期日到場，核無民事訴
    訟法第386條各款所列情形，經依被告聲請，由其一造辯論
    而為判決。
貳、實體方面：　　
一、原告主張：
  ㈠原告因欲販賣芒果而事先向被告收購其所種植之四季芒果40
    公噸、土芒果30公噸、愛文芒果40公噸、金皇芒果30公噸，
    而於民國110年5月11日與被告簽立買賣合約書（下稱系爭買
    賣合約書）。兩造於系爭買賣合約書中對於交貨時間、地點
    、方式、驗收、付款條件、保證責任及罰則等亦有相關之約
    定，買賣價金總計為新臺幣（下同）210萬元。
  ㈡系爭買賣契約是於芒果開始收成前所訂定，約定於110年7月1
    日給付，準備於芒果產季時在市場上販售，屬必須於一定時
    期為給付，否則不能達其契約之目的，故原告得不為民法第
    254條之催告而解除系爭買賣契約，且依民法第260條規定，
    解除權之行使，不妨礙損害賠償之請求，則原告再以本件起
    訴狀為解除系爭買賣契約之意思表示，併此敘明。 
  ㈢系爭買賣合約書中記載：「乙方（指被告）不得私自販售出
    該園芒菓如違約賠償十倍」之違約金約定，又被告未給付原
    告任何芒果是因被告將芒果載出去偷賣給路人，原告本得依
    系爭買賣契約約定，請求被告給付2,100萬元之違約金，惟
    本件原告僅為一部請求，請求被告給付違約金200萬元。
  ㈣又雙方於系爭買賣合約書中約定「…未售出部分由甲方（指原
    告）自行吸收…」、「…無論天災損壞則由甲方認賠吸收…」
    ，亦即原告亦負擔相當之風險，故其違約金之約定未有過高
    之情形。
  ㈤並聲明：被告應給付原告200萬元，及自起訴狀繕本送達翌日
    起至清償日止，按年息百分之五計算之利息；原告願供擔保
    請准宣告假執行。
二、被告則辯以：簽訂系爭買賣合約書時被告是智能不足，看不
    懂字，只想說有芒果可以賣，系爭買賣合約書是由原告寫完
    後叫被告簽名，該契約沒有經過被告同意，也沒有雙方各持
    一份，所以是不生效力的。被告本身沒有土地，是別人的土
    地無償給被告種植芒果，種植芒果的土地大約是2分地。110
    年芒果的產值是零，該年芒果的賣相很差，不敢賣人也不敢
    送人。被告有交一個小箱子的芒果給原告，是原告女兒收的
    ，原告說賣相不好不能賣，被告並未將芒果賣給其他人等語
    ，並聲明：原告之訴駁回。
三、本院之判斷：
  ㈠按當事人主張有利於己之事實者，就其事實有舉證之責任，
    民事訴訟法第277條前段定有明文。又民事訴訟如係由原告
    主張權利者，應先由原告負舉證之責，若原告先不能舉證，
    以證實自己主張之事實為真實，則被告就其抗辯事實即令不
    能舉證，或其所舉證據尚有疵累，亦應駁回原告之請求。次
    按當事人得約定債務人於債務不履行時，應支付違約金。違
    約金，除當事人另有訂定外，視為因不履行而生損害之賠償
    總額。其約定如債務人不於適當時期或不依適當方法履行債
    務時，即須支付違約金者，債權人除得請求履行債務外，違
    約金視為因不於適當時期或不依適當方法履行債務所生損害
    之賠償總額，民法第250條定有明文。由此觀之，違約金乃
    當事人為確保契約之履行，約定債務人於債務不履行時，應
    支付之金錢或其他給付，是違約金於債務人負債務不履行責
    任時，始行發生。
  ㈡經查，原告主張其於110年5月11日向被告購買四季芒果40公
    噸、土芒果30公噸、愛文芒果40公噸、金皇芒果30公噸，買
    賣價金總計為210萬元之事實，已據原告提出系爭買賣合約
    書為證（見本院卷第15頁）。被告不否認系爭買賣合約書上
    之簽名為被告本人所簽，且稱簽名時系爭買賣合約書上已有
    書寫文字等語（見本院卷第44、86頁），堪認原告主張兩造
    間有系爭買賣契約存在，應屬可信。被告雖辯稱簽訂系爭買
    賣合約書時其智能不足，不識字，系爭買賣合約書是由原告
    寫完後叫被告簽名，系爭買賣契約未經被告同意，也沒有雙
    方各持一份，故系爭買賣契約不生效力等語。惟按當事人互
    相表示意思一致者，無論其為明示或默示，契約即為成立，
    為民法第153條第1項所明定。是以，買賣契約之成立，並不
    以簽訂書面契約為必要，更不以持有買賣契約書為生效要件
    ，被告以原告並未交付一份買賣合約書予伊，主張系爭買賣
    契約不生效力，尚非有據。又衡之常情，兩造並不相識，原
    告請被告於系爭買賣合約書上簽名時，被告縱不識字看不懂
    系爭買賣合約書之內容，亦應會向原告或訴外人即見證人于
    政弘詢問，此為常態事實，被告不知道系爭買賣合約書內容
    即於該合約書上簽名乃變態事實，被告就此變態事實應負舉
    證責任。被告雖提出經其簽名之空白動產抵押契約書、買賣
    契約、指示付款同意暨約定書及臺灣雲林地方檢察署檢察官
    110年度偵字第6253號起訴書為證（見本院卷第89-98頁），
    然上開書證之內容與本件事實不同，均不足以證明被告所述
    其不識字、不知道系爭買賣合約書內容、系爭買賣未經其同
    意等情為真實，此外被告復未能提出其他證據證明，已難信
    其為真實。況且被告自承有載芒果到原告家中，原告說賣相
    不好，不能賣；原告及被告都有到果園去，原告說賣相這麼
    不好，怎麼賣等語（見本院卷第46、68頁），亦足認兩造間
    確有系爭買賣契約存在，否則被告何需載送芒果供原告確認
    ，或與原告至果園確認芒果品質之必要。是被告抗辯系爭買
    賣契約不生效力，為不足採。
  ㈢兩造於系爭買賣合約書中約定：「乙方不得私自販售出該園
    芒菓如違約願十倍賠償甲方」等語，可知兩造約定被告應支
    付買賣價金10倍違約金給原告之前提，須被告有將其所種植
    之芒果私自出售予其他人，始足當之。本件原告主張被告私
    自將所種植之芒果拿到路邊販售之事實，為被告所否認，依
    舉證責任分配之原則，該事實應由原告負舉證責任，但原告
    已表明此部分事實其無任何證據可以證明（見本院卷第69頁
    ），已難認原告此部分之主張為真實。另查：
　　⒈證人王承育到庭證稱：我跟原告購買愛文芒果，原告跟我
      說有約百噸，原告大約在6月跟我說的，後來原告沒有按
      時交貨，原告跟我說芒果被賣掉了，他沒有告訴我無法交
      貨是因為被告沒有交芒果給他，原告有將訂金9萬元退還
      給我等語（見本院卷第70-71頁），證人王承育之證述僅
      能證明原告於110年6月時曾向證人王承育表示其有約近百
      噸的愛文芒果可以交由證人王承育販售，證人王承育交付
      定金9萬元給原告，後來原告向證人王承育表示芒果已經
      被賣掉，無法交貨給證人王承育，證人王承育要求將定金
      9萬元返還等情，無法證明被告有將種植之芒果私自販售
      予他人之事實。
　　⒉又原告提出被告種植芒果之果園之錄影光碟，係為證明被
      告所稱芒果樹只有幾棵等語不實，經本院當庭勘驗錄影光
      碟之內容如下：「拍攝者表明其拍攝目的係為證明賴煌璋
      母子所稱『(果樹)沒有幾棵』等詞為不實，而進入種有果樹
      之土地，計算果樹之數量；拍攝者一邊行進，一邊計算果
      樹數量，以一排約十棵樹方式計數，口中覆誦所算得數量
      ，自10依序計算至90，（播放時間00:53）當要數出100時
      ，因該排果樹數量較少，拍攝者特別說明前面有他沒算到
      的（意指加總數量上仍應有100），（播放時間01:17）拍
      攝者表示他計算約有快兩百棵果樹（註：播放時間00:53-
      01:17，拍攝者自計數100後，即未如先前依序念出數量之
      模式計數）。最後拍攝者走至灌溉溝渠旁，再回頭拍攝果
      樹，並表示果樹數量絕不是賴煌璋母子所稱沒有幾棵，並
      以表達希望庭上為其主持正義等語做為結束」，亦無法證
      明被告有違約私自販售芒果之事實。
　　⒊此外，原告復未能提出其他證據證明被告有將其種植之芒
      果私自販售他人之違約事實。準此，原告以被告違反系爭
      買賣契約「被告不得私自販售芒果」之約定，主張被告違
      約應支付其違約金200萬元，即屬無據，應予駁回。
四、從而，原告依據契約之法律關係，請求被告給付違約金200
    萬元及自訴狀繕本送達被告翌日起至清償日止，按年息百分
    之五計算之利息，為無理由，應予駁回。原告請求既不被允
    許，其假執行聲請沒有理由，應予駁回。
五、本件為判決之基礎已臻明確，兩造其餘之攻擊或防禦方法及
    證據，經本院斟酌後，認為均不足以影響本判決之結果，亦
    與本件爭點無涉，自無逐一詳予論駁之必要，併此說明。
六、訴訟費用負擔之依據：民事訴訟法第78條。　　
中　　華　　民　　國　　111 　年　　4 　　月　　7 　　日
                  民事第二庭    法  官  蔡碧蓉

以上正本係照原本作成。
如對本判決上訴，須於判決送達後20日內向本院提出上訴狀（須
附繕本）。如委任律師提起上訴者，應一併繳納上訴審裁判費。
中　　華　　民　　國　　111 　年　　4 　　月　　7 　　日
                                書記官　鄭蕉杏